臺灣臺中地方法院民事判決　九十年度簡上字第三九七號
　　上　訴　人　　乙○○
　　　　　　　　　丙○○○
　　上　訴　人　　甲○○
　　被上訴人　　　戊○○○
　　兼訴訟代理人　丁○○
　　被上訴人　　　己○○
右當事人間請求確認本票債權不存在事件，上訴人對於中華民國九十年八月二十九日
本院台中簡易庭九十年度中簡字第一０二九號第一審判決提起上訴，本院判決如左：
    主      文
上訴駁回。
第二審訴訟費用由上訴人負擔。
    事      實
甲、上訴人乙○○、丙○○○方面：
  一、聲明：
    （一）原判決關於不利於上訴人部分應廢棄。
    （二）右開廢棄部分被上訴人在第一審之訴駁回。
  二、陳述：
    （一）上訴人乙○○、丙○○○與原審之被告甲○○間係屬固有必要共同訴訟，
          是甲○○雖未聲明上訴，上訴人乙○○、丙○○○上訴之效力亦及於林州
          彥。原審判決固以上訴人甲○○經合法傳喚未出庭，且未提出任何書狀而
          為抗辯，而認定被上訴人在原審主張背書係虛假之事實，即視同自認，應
          由上訴人就背書之真正須負舉證責任云云，惟此不利益之效力，依據民事
          訴訟法第五十六條第一項第一款之規定，對上訴人不生效力。
    （二）本院八十八年度促字第四四０二一號及四三一四九號支付命令，係依據票
          據及借款法律關係而請求。而原審既認本件借款關係存在於甲○○之妻劉
          春貞與上訴人丙○○○、乙○○間，是劉春貞簽發如附表一、二所示票據
          經由上訴人甲○○背書後，各交付與上訴人丙○○○、乙○○，則渠等自
          可依據票據關係向上訴人甲○○請求票款。上訴人甲○○前於債權人會議
          時已對上訴人乙○○、丙○○○表示願意承擔其妻劉春貞積欠其等之債務
          ，是上訴人甲○○接獲支付命令後未予聲明異議，顯然對背書部分不予爭
          執而使支付命令確定。準此，上訴人自不須就上訴人甲○○之背書真正之
          事實，負舉證責任甚明。上訴人甲○○雖於台灣台中地方法院檢察署檢察
          官偵查中供承：其未蓋用本票背書之印文等語，是縱認為本票背書之印文
          係劉春貞無權代理所為，惟上訴人甲○○既然願意承擔劉春貞之債務，而
          承認該背書行為，依據民法第一百七十條第一項規定，上訴人甲○○與上
          訴人乙○○、丙○○○間有債務關係存在。
  三、證據：援用原審之立證方法。
乙、上訴人甲○○方面：
  一、聲明：
    （一）原判決關於不利於上訴人部分應廢棄。
    （二）右開廢棄部分被上訴人在第一審之訴駁回。
  二、陳述：民國八十六年底間，其妻劉春貞至加拿大，其有召開債權人會議以便知
      悉劉春貞之負債情形，因劉春貞未經其同意，擅自用上訴人甲○○之印章於系
      爭本票上背書，被上訴人為此聲稱要對其訴究偽造債權，是上訴人甲○○當時
      有表示願意承擔劉春貞對上訴人乙○○、丙○○○之借款債務，故其對本院八
      十八年度促字第四四０二一號及四三一四九號之支付命令均未異議，而該等支
      付命令確定在案。
丙、被上訴人方面：
  一、聲明：如主文第一項所示。
  二、陳述：除與原審判決書所載者相同茲予引用外，補稱：
    （一）上訴人甲○○於本院八十七年度中簡字第九九二號給付票款事件敗訴後，
          詎基於損害被上訴人債權之故意，竟與上訴人乙○○、丙○○○共同製作
          假債權新台幣（下同）五百萬及六千萬元，上訴人丙○○○、乙○○並持
          如附表一、二所示票據，向本院聲請核發支付命令，各經本院核發八十八
          年度促字第四四０二一號及第四三一四九號之支付命令確定在案。倘劉春
          貞前向上訴人乙○○、丙○○○借款，渠等於結算債務，僅需簽發單一票
          據，何須簽發多張票據，且該等票據號碼亦非連號。再者，既然劉春貞積
          欠上訴人乙○○、丙○○○巨額借款，為何丙○○○之女孫偉齡、孫齡
          竟與劉春貞在加拿大共同居住，實與常理有違。是上訴人間關係甚為密切
          ，其等共謀虛偽製作假債權，乃輕易之事。從而，上訴人丙○○○、林淑
          貞與劉春貞間並無債權債務關係。
    （二）上訴人甲○○雖於八十六年十月間召開債權人會議，然其目的在於了解其
          妻劉春貞對外負債情形，上訴人甲○○並未表示願意承擔劉春貞之債務。
          是上訴人甲○○於本院審理中陳稱其於該債權人會議，有向債權人表示願
          意承擔劉春貞之債務云云，與事實不符。基上，被上訴人確認本院八十八
          年度促字第四四０二一號支付命令之六千萬元本票債權及其原因基礎之法
          律關係（即借款債權）不存在。暨確認本院八十八年度促字第四三一四九
          號支付命令之五百二十萬元本票、支票債權及其原因基礎（即借款債權）
          之法律關係不存在，於法有據。
  三、證據：除援用原審之立證方法外，另提出本院八十七年度中簡字第九九二號民
      事判決一件、聲請支付命令聲請狀二件、執行命令二件、確定證明書二件、本
      票十三張、支票二張、執行處通知一件、出入境記錄明細表一件及電話譯本一
      件（均為影本）為證。
丁、本院依職權調閱台灣台中地方法院檢察署八十九年度發查字第五七五號詐欺案件
    偵查卷宗、九十年度偵字第一三八八六號毀損債權案件偵查卷宗。暨函台灣土地
    銀行南台中分行及合作金庫銀行建成分行，查明劉春貞開立之二八一九號、二六
    四五－三帳戶，自八十一年間起自八十六年間止之存款往來情形，並檢送存款往
    來明細表過院參辦。
    理      由
一、本件被上訴人起訴主張上訴人乙○○、丙○○○均為上訴人甲○○之姊妹，其等
    為損害被上訴人之債權，由上訴人丙○○○製造六千萬元之假債權本票，而上訴
    人乙○○製造五百二十萬元之假債權本票及支票，並執如附表一、二所示票據向
    本院聲請核發支付命令，分別經本院核發八十八年度促字第四四０二一號、四三
    一四九號之支付命令，因上訴人甲○○故意對已罹於時效之票據權利不聲明異議
    ，導致上開支付命令確定在案。嗣後上訴人丙○○○、乙○○各持上開執行名義
    向本院民事執行處聲明參與分配。因上訴人甲○○並未積欠丙○○○、乙○○各
    六千萬元及五百二十萬元，是系爭票據權利顯非實在。再者，上訴人丙○○○、
    乙○○所陳稱訴外人劉春貞借款之時間與渠等取得票據之時間不符。既然上訴人
    丙○○○、乙○○陳稱渠等與劉春貞結算債務，為何簽發多達十五張之本票及支
    票，除時間順序不一外，票據號碼亦非連號，足見與常理不符。況上訴人乙○○
    所取得之支票發票日，係在劉春貞拒絕往來前者，其不於發票日時提示，反於劉
    春貞避債在外後，始提示付款。足見上訴人丙○○○、乙○○與劉春貞間並無債
    權債務關係。被上訴人為上訴人甲○○之債權人，因上訴人丙○○○、乙○○以
    該等不實之債權參與分配，已損及被上訴人之法律上利益，被上訴人有即受確定
    判決之法律上利益。上訴人則以本院八十八年度促字第四四０二一號及四三一四
    九號支付命令，係依據票據及借款法律關係而請求。因劉春貞與上訴人丙○○○
    、乙○○間有借款關係，故由劉春貞簽發如附表一、二所示票據，並經上訴人甲○○背書而交付與上訴人丙○○○；乙○○，則渠等自得本於票據關係向上訴人
    甲○○請求票款。上訴人甲○○前於債權人會議時已對上訴人乙○○、丙○○○
    表示願意承擔其妻劉春貞積欠其等之借款債務，是上訴人甲○○就支付命令亦未
    聲明異議，顯然對票據背書部分不予爭執。退步言，縱認如附表一、二所示票據
    背書之印文係其妻劉春貞無權代理所為，惟上訴人甲○○既然願意承擔劉春貞之
    借款債務，而承認該背書行為，依據民法第一百七十條第一項規定，自始有效等
    語置辯。
二、按訴訟標的，對於共同訴訟之各人，必須合一確定者，共同訴訟人中一人之行為
    有利益於共同訴訟人者，其效力及於全體，民事訴訟法第五十六第一項第一款定
    有明文。又共同訴訟有必須合一確定之性質者，當事人中一人所聲明之上訴對於
    他共同訴訟人亦生效力（參照最高法院四十年度台上字第四八六號判決）。被上
    訴人起訴主張上訴人為損害被上訴人之債權，竟共同假造六千萬元及五百二十萬
    元之票據債權，為此請求確認票據債權及其原因基礎之法律關係不存在。是本件
    訴訟標的對於原審同列為被告間，其訴訟結果即不得歧異，是共同被告之各人，
    有必須合一確定之性質。是本件上訴人乙○○、丙○○○依法提起上訴，揆諸前
    揭說明，係為有利益於其他共同訴訟人之行為，依同條項第一款之規定，其效力
    及於其他共同訴訟人。亦即原審共同被告乙○○、丙○○○之上訴效力，對於原
    審同為被告之其他共同訴訟人甲○○亦生效力，是本件應併列原審之其他共同被
    告甲○○為本件上訴人，合先敘明。
三、按民事訴訟法第二百四十七條所謂即受確認判決之法律上利益，係指因法律關係
    之存否不明確，致原告在私法上之地位有受侵害之危險，而此項危險得以對於被
    告之確認判決除去之者而言，故確認法律關係成立或不成立之訴，苟具備前開要
    件，即得謂有即受確認判決之法律上利益，縱其所求確認者為他人間之法律關係
    ，亦非不得提起，最高法院四十二年台上字第一０三一號著有判例。被上訴人起
    訴確認本院八十八年度促字第四四０二一號支付命令之六千萬元本票債權及其原
    因基礎之法律關係不存在及確認本院八十八年度促字第四三一四九號支付命令如
    附表二所示之五百二十萬元本票及支票債權及其原因基礎之法律關係不存在。因
    被上訴人非該等支付命令之當事人，是本院首應審究被上訴人提起確認上訴人間
    就上開支付命令之票據債權及其原因基礎之法律關係是否不存在之訴，其是否具
    有受確認判決之法律上利益。經查：
  （一）上訴人主張丙○○○、乙○○各持訴外人劉春貞簽發而經甲○○背書之如附
        表一、二所示之票據，分別向本院聲請對上訴人甲○○及訴外人劉春貞核發
        支付命令，請求渠等給付借款六千萬元及五百二十萬元，經本院八十八年度
        促字第四四０二一號、四三一四九號之支付命令確定在案。嗣後上訴人丙○○○、乙○○各持上開執行名義向本院民事執行處聲明參與分配等事實，此
        有卷附之聲請支付命令聲請狀、執行命令、確定證明書、本票、支票及執行
        處通知等件為證。是被上訴人主張上訴人間假造上開債權，參與分配執行上
        訴人甲○○之財產，導致其可得分配債權金額有受侵害之危險，因上訴人就
        前揭支付命令之法關係存否不明確，致被上訴人在私法上之地位有受侵害之
        危險，而此項危險得對上訴人提起之確認判決除去，是被上訴人提起確認上
        訴人間就前開支付命令之票據債權及其原因基礎之法律關係是否不存在之訴
        ，具有受確認判決之法律上利益。
  （二）訴外人劉春貞固為如附表一、二所示之票據發票人及系爭支付命令之當事人
        。惟被上訴人於原審未對劉春貞提起訴訟，是本院就八十八年度促字第四四
        ０二一號支付命令上訴人丙○○○就其持有劉春貞簽發如附表一所示之本票
        ，上訴人丙○○○就劉春貞之票據權利及其原因基礎之法律關係不存在。暨
        本院八十八年度促字第四三一四九號支付命令上訴人乙○○就其持有劉春貞
        簽發如附表二所示之票據，上訴人乙○○對劉春貞之票據權利及其原因基礎
        之法律關係不存在，均無加以審酌之必要。換言之，即本院自毋庸審究上訴
        人丙○○○、乙○○是否得對劉春貞行使如附表一、二所示之票據權利，以
        及上訴人丙○○○、乙○○與劉春貞間是否有票據之原因基礎之法律關係存
        在。
四、按當事人主張有利於己之事實者，就其事實有舉證之責任，民事訴訟法第二百七
    十七條前段定有明文。又確認法律關係不存在之訴，如對造主張其法律關係存在
    時，應由對造負舉證責任，最高法院四十二年度台上字第一七０號著有判例。而
    本票及支票之發票人、背書人，應照本票及支票之文義擔保本票之付款，並對於
    執票人應連帶負責，此觀票據法第一百二十四條、第一百二十一條、第一百四十
    四條、第一百二十六條、第三十九條、第二十九條第一項、第九十六條第一項之
    規定自明（參照最高法院八十五年度上字第八十九號判決）。既然被上訴人主張
    上訴人甲○○未於如附表一、二所示之票據上背書，是上訴人甲○○不應負票據
    債務責任等語。揆諸前揭說明，上訴人乙○○、丙○○○應就上訴人甲○○於如
    附表一、二所示之票據上背書之事實，舉證證明之。經查：
  （一）上訴人甲○○到庭陳稱：如附表一、二所示之票據上背書非其所為，亦未授
        權任何人背書，是其妻劉春貞擅自用本人之印章於系爭票據上背書等語（參
        見本院九十一年十月四日言詞辯論筆錄）。經本院調閱臺灣臺中地方法院檢
        察署九十年度偵字第一三八八六號毀損債權案件卷宗，上訴人甲○○前於偵
        查中陳稱：系爭票據背書之印章，並非其所有等語（參見九十年二月二十二
        日、九十年三月十六日訊問筆錄）。足見上訴人甲○○未於系爭票據上背書
        ，亦無授權第三人背書之情事。次者，民法第一千零三條固規定，夫妻於日
        常家務，互為代理人。然所謂日常家務，乃指一般家庭日常所處理之事項而
        言，票據之背書自非該條所規定之日常家務。準此，上訴人甲○○之妻劉春
        貞未經其同意，擅自用上訴人甲○○之印章於系爭票據上背書，自不生背書
        之效力自明。
  （二）按縱有代理權，而與第三人為法律行為時，非以本人名義為之者，亦不成立
        代理。又雖與第三人為法律行為時，未明示其為代理人，而如相對人按其情
        形，無法推知係以本人名義為之者，亦不發生代理之效果。是非以他人代理
        人名義而與第三人為法律行為者，當不發生無權代理因本人承認而對本人發
        生效力，或使本人負表見代理授權人責任之問題（參照最高法院七十年度台
        上字第二一六０號判決）。上訴人乙○○、丙○○○主張縱使系爭票據背書
        之印文係劉春貞無權代理所為，惟上訴人甲○○已承認該背書行為云云。然
        上訴人丙○○○、乙○○均於原審陳稱：系爭票據為劉春貞簽發完畢後，持
        該等票據交付與上訴人丙○○○、乙○○等語（參見原審九十年七月二十五
        日言詞辯論筆錄）。是劉春貞持系爭票據交付與上訴人乙○○、丙○○○，
        其未向上訴人丙○○○、乙○○表示代理上訴人甲○○於系爭票據上背書甚
        明。因此，劉春貞非以上訴人甲○○之代理人名義為背書行為，當不發生無
        權代理因上訴人甲○○承認而對本人發生效力，或使上訴人甲○○負表見代
        理之授權人責任。
五、按票據係文義及無因證券，故票據上權利義務，悉依票上所載文義定之，與其基
    礎之原因關係各自獨立。而票據債務人應依票據文義負責者，以該債務人在票據
    上簽名或蓋章為前提，否則，該債務人縱另與票據債權人立約願負責清償票款，
    亦係民法上之另一關係，要不能據以命立約人依票據法規定清償票款。最高法院
    四十九年台上字第三三四號及六十五年台上字第二０三０分別著有判例。被上訴
    人主張上訴人丙○○○、乙○○各持有上訴人甲○○背書如附表一、二所示之票
    據，其等對上訴人甲○○票據權利及其原因基礎之法律關係不存在等語。上訴人
    抗辦稱上訴人甲○○前於債權人會議時已對上訴人乙○○、丙○○○表示願意承
    擔其妻劉春貞積欠其等之借款債務，是上訴人丙○○○、乙○○得依據票據及借
    款等法律關係請求上訴人給付借款及票款云云。是本院自應審究上訴人丙○○○
    、乙○○得否對上訴人甲○○主張票據權利及其原因基礎之法律關係是否存在，
    經查：
  （一）上訴人甲○○未於如附表一、二所示之票據上背書，且其亦未授權他人背書
        ，更無適用無權代理或表見代理之情事。已如前述，是上訴人甲○○未於如
        附表一、二所示之票據上背書，自毋庸依據票據文義負責。縱使上訴人甲○○前於債權人會議時，對上訴人乙○○、丙○○○表示願意承擔劉春貞積欠
        其等之借款債務屬實，惟此乃另一法律關係，自不能據以命上訴人甲○○依
        據票據法之規定清償票款。從而，上訴人丙○○○、乙○○均不得對上訴人
        甲○○主張系爭票據之票據權利。
  （二）上訴人丙○○○、乙○○雖主張劉春貞及上訴人甲○○向其等借款，是劉春
        貞簽發如附表一、二所示之票據，並經上訴人甲○○背書交付與渠等云云。
        惟被上訴人否認上訴人間有借款之債權債務關係。據上訴人丙○○○、乙○○提出明細表及臺灣銀行臺中分行函等文件，均係渠等與劉春貞之資金往來
        ，其與上訴人甲○○無涉。而上訴人甲○○於臺灣臺中地方法院檢察署九十
        年度偵字第一三八八六號毀損債權案件陳稱：其不知劉春貞向上訴人丙○○○、乙○○借錢情事，其事發始發現等語（參見該偵查卷九十年三月十六日
        訊問筆錄）。是上訴人甲○○亦否認與上訴人丙○○○、乙○○間有成立消
        費借貸關係。經本院函台灣土地銀行南台中分行及合作金庫銀行建成分行，
        查詢劉春貞開立之二八一九號、二六四五－三帳戶，自八十一年間起自八十
        六年間止之存款往來情形。據該等金融機構檢送之存款往來明細表所載，亦
        無上訴人間往來資料。基上可知，上訴人甲○○並未向上訴人丙○○○、林
        借款，是上訴人丙○○○、乙○○有主張之上開票據權利之原因基礎之法律
        關係顯不存在。
  （三）至上訴人甲○○前於債權人會議時已對上訴人乙○○、丙○○○表示願意承
        擔其妻劉春貞積欠其等之債務，其對系爭支付命令後未聲明異議等情，至多
        僅能說明其願意承擔劉春貞積欠上訴人乙○○、丙○○○之債務，其與系爭
        票據之票據權利及其原因基礎之法律關係間，係屬二事。且該債權承擔之法
        律關係，非上訴人丙○○○、乙○○所據以聲請對上訴人甲○○發支付命令
        之法律關係，亦非被上訴人起訴確認之標的，本院自不得就此部分為審理。
六、綜上所陳，上訴人丙○○○、乙○○對上訴人甲○○之票據權利及其原因基礎之
    法律關係不存在，業如前言。從而，被上訴人起訴請求判決確認本院八十八年度
    促字第四四０二一號支付命令上訴人丙○○○就其持有上訴人甲○○背書如附表
    一所示之本票十一張，上訴人丙○○○對上訴人甲○○之票據權利及其原因基礎
    之法律關係不存在。暨本院八十八年度促字第四三一四九號支付命令上訴人乙○○就其持有上訴人甲○○背書如附表二所示之本票一張及支票二張，上訴人乙○○對上訴人甲○○之票據權利及其原因基礎之法律關係不存在，洵屬正當，應予
    准許。從而，原審為被上訴人勝訴之判決，於法並無不合，上訴意旨仍執前詞指
    摘原判決不當，求予廢棄改判，為無理由，應予駁回。
七、本件事證已臻明確，兩造其餘之攻擊防禦方法，核與本案之結論，不生影響，爰
    不一一贅述，併此敘明。
八、據上論結：本件上訴為無理由，依民事訴訟法第四百三十六條之一第三項、第四
    百四十九條第一項、第二項、第七十八條，判決如主文。
中　　　華　　　民　　　國　　九十一　　年　　　十　　　月　　十八  　日
                                    臺灣臺中地方法院民事第四庭
~B審判長法官　張恩賜
~B法　　　官　許秀芬
~B法　　　官　林洲富
右為正本係照原本作成。
如對本判決上訴，須於判決送達後二十日內，向本院提出上訴狀，同時表明上訴理由
；如已於本判決宣示後送達前提起上訴者，應於判決送達後十日內補具上訴理由（上
訴僅得以判決適用法規顯有錯誤為理由，並按他造當事人之人數附繕本）。
中　　　華　　　民　　　國　　九十一　　年　　　十　　　月　　 十八　　 日
~B法院書記官　郭佳雯
~FO
附表一：
┌──────┬─────────┬────┬─────┬─────┐
│發  票 日   │票   面   金 額   │到 期 日│票據號碼  │票據種類  │
│            │：　 新   台 幣   │        │          │          │
├──────┼─────────┼────┼─────┼─────┤
│85年3 月15日│一千一百萬元      │未載    │562655    │本票      │
├──────┼─────────┼────┼─────┼─────┤
│85年7 月16日│二千一百五十萬元  │未載    │562670    │本票      │
├──────┼─────────┼────┼─────┼─────┤
│85年8 月15日│五百萬元          │未載    │562654    │本票      │
├──────┼─────────┼────┼─────┼─────┤
│85年11月20日│二百萬元          │未載    │562668    │本票      │
├──────┼─────────┼────┼─────┼─────┤
│85年11月20日│五百萬元          │未載    │562674    │本票      │
├──────┼─────────┼────┼─────┼─────┤
│85年11月28日│一百萬元          │未載    │562662    │本票      │
├──────┼─────────┼────┼─────┼─────┤
│85年12月26日│五百八十萬元      │未載    │562675    │本票      │
├──────┼─────────┼────┼─────┼─────┤
│86年2 月15日│二百五十萬元      │未載    │562660    │本票      │
├──────┼─────────┼────┼─────┼─────┤
│86年4 月10日│八十萬元          │未載    │562651    │本票      │
├──────┼─────────┼────┼─────┼─────┤
│86年4 月30日│四百五十萬元      │未載    │562657    │本票      │
├──────┼─────────┼────┼─────┼─────┤
│86年5 月15日│九十萬元          │未載    │340666    │本票      │
└──────┴─────────┴────┴─────┴─────┘
附表二：
┌──────┬────────┬───────┬──────┬─────┐
│發  票 日   │票   面   金  額│到    期    日│票據號碼    │票據種類  │
│            │：   新   台  幣│或提示日      │            │          │
├──────┼────────┼───────┼──────┼─────┤
│86年7 月10日│四百五十萬元    │未載          │340667      │本票      │
├──────┼────────┼───────┼──────┼─────┤
│86年9 月5 日│四十萬元        │87年2 月17日  │ＤＲ0000000 │支票      │
├──────┼────────┼───────┼──────┼─────┤
│86年8 月20日│三十萬元        │87年2 月17日  │ＤＲ0000000 │支票      │
└──────┴────────┴───────┴──────┴─────┘
